【裁判字號】    92,訴,177
【裁判日期】    920508
【裁判案由】    土地增值稅
【裁判全文】
臺中高等行政法院判決                              九十二年度訴字第一七七號
                              .
    原      告  甲○○
    訴訟代理人  柯天賜  會計師
    被      告  彰化縣稅捐稽徵處
    代  表  人  乙○○
    訴訟代理人  丙○○
                丁○○
右當事人間因土地增值稅事件，原告不服彰化縣政府中華民國九十二年一月九日府法
訴字第○九一○一八一八七二○號訴願決定，提起行政訴訟。本院判決如左︰
    主  文
訴願決定及原處分（復查決定）均撤銷。
訴訟費用由被告負擔。
    事  實
甲、事實概要：緣原告於民國八十七年一月六日購進彰化縣北斗鎮○○段二七五–五
    地號土地一筆，建物門牌北斗鎮○○里地○路八十九號（下稱系爭房屋），申報
    移轉土地現值總額為新台幣（下同）九○九、八四六元，並於八十七年一月二十
    日完成移轉登記；嗣原告又於八十七年十二月二十八日申報出售所有之北斗鎮○
    ○段一○二九地號土地，申報移轉現值總額九三六、○○○元，繳納土地增值稅
    四五五、六○○元，於八十八年一月十五日辦竣移轉登記。並於八十八年五月四
    日依土地稅法第三十五條第二項規定申請退還重購自用住宅用地土地增值稅，並
    經核准退還土地增值稅款四二九、四四六元。嗣被告所屬北斗分處於辦理九十一
    年度重購退稅列管案件清查時（九十一年四月二十四日），發現原告重購土地之
    地上房屋於九十年十月二十五日有蘭花王國有限公司（下稱蘭花王國公司）之營
    利事業登記，爰依房屋稅課徵資料據以認定該屋一樓及騎樓為營業用，予以追繳
    土地增值稅二三三、八五六元，原告不服，循序提起行政訴訟。
乙、兩造聲明：
一、原告聲明求為判決：訴願決定及原處分（復查決定）均撤銷。
二、被告聲明求為判決：原告之訴駁回。
丙、兩造之陳述：
壹、原告起訴意旨略以：
一、按被告及訴願機關彰化縣政府均以原告與其胞妹所經營之蘭花王國公司簽訂租賃
    契約書為由，逕行認定原告將系爭房屋一樓提供該公司使用。惟觀該租賃契書，
    其使用範圍應屬系爭房屋一至四樓全部，何以被告僅將其四分之一的一樓逕行認
    定係變更用途供商業使用，即然被告認定一樓全部供營業使用，則必有其實地勘
    查記錄。原告之妹於九十年十月二十五日於上址設立蘭花王國公司，惟實際供該
    公司設籍之系爭房屋，僅為一樓之五‧九平方公尺供其放置辦公桌之空間而已。
    按理被告於九十一年初如前往現場勘察，該公司應已正式營業（然事實至今未在
    現址營業），勘察人員為求徵信應可於勘察記錄要求該公司之工作人員會簽，甚
    或請其左鄰右舍見證其系爭房屋一樓確已全數變更用途，被告僅以其玻璃門貼有
    該公司之名稱來推斷其一樓之全部已改變用途，顯有未當。
二、被告所屬北斗分處於九十一年九月十八日曾以彰稅北分二字第○九一○一一二○
    九三○號函原告「台端所有座落北斗鎮○○段二七五–五地號土地原按自用住宅
    用地稅率課徵地價稅、經清查結果其面積十八平方公尺自九十一年起改按一般用
    地稅率課徵，如有異議請於文到十日內檢附證件提出申請」，並經原告申請後將
    面積自十八平方公尺降為二‧三八平方公尺，其變更乃根據自用住宅用地地價稅
    書面審查作業要點第九點之規定辦理，何以事屬重大且依財政部八十九年度函釋
    於追繳原退土地增值稅時卻未通知原告而逕行追繳，致原告無法一如部分自用住
    宅土地改按一般用途之得以申請實地勘查後再行根據查得資料為處分之依據，實
    已違反上開作業要點第九條應通知納稅義務人之規定。
三、據財政部八十九年三月十四日台財稅第○八九○四五○七七號函釋，重購自用住
    宅用地申請依土地稅法第三十五條規定退還土地增值稅者，申請部分土地按自用
    住宅用地稅率課徵地價稅及土地增值稅時，應由納稅義務人填報供自用住宅及非
    自用住宅使用之面積。訴願決定以被告未審酌出租事實而為認定，即認被告九十
    一年九月二十四日彰稅北分二字第○九一○○一五三一五○號函無拘束本案之效
    力，已違反前開財政部之函釋規定。又原告於發現被告所屬北斗分處房屋稅核課
    錯誤時，即函請該分處派員於九十一年六月廿一日實地丈量結果，除一樓五‧九
    平方公尺為營業用外，其餘均為自用。原告及蘭花王國公司為避免再發生房屋稅
    核課錯誤之情事，已於同年六月廿五日修訂房屋租賃契約，將租用面積自系爭房
    屋全部更正為一樓五‧九平方公尺。是原告實際供蘭花王國公司設籍之土地應為
    系爭房屋全部或自始僅為一樓之五‧九平方公尺。因原告不諳土地稅法第三十七
    條之規定，為配合胞妹辦理蘭花王國公司之營利事業登記，乃與其訂定未據以執
    行之租賃契約。倘據上述契約，原告本應按月收取租金一千元並將系爭房屋全部
    遷出供其使用。然事實上自八十九年十月迄今，原告未收取任何租金亦未遷出原
    住地，此有鄰長及鄰居之書面證明為證，故蘭花王國公司自九十年十月設籍至今
    亦未在上址從事任何營業活動。
四、就訴願決定書事實欄記載可知，被告於辦理追索已退土地增值稅時並未至地政路
    八十九號勘驗，僅仰賴房屋稅課徵資料（按上項資料原告已申請更正）即據以認
    定，然其於理由欄中則認不得以房屋稅資料決定查定地價稅或追繳已退土地增值
    稅，前後顯有矛盾。
貳、被告答辯意旨略以：
一、原告與承租人蘭花王國公司訂有房屋租賃契約，租期自九十年十月十二日至九十
    二年十月十一日，租賃使用範圍為系爭房屋全部，則核算追補稅應全部按一般用
    地稅率課徵土地增值稅，基於行政法院六十二年判字第二九八號判例揭示之不利
    益變更禁止原則，遂予維持原處分。原告稱被告僅以其玻璃門貼有蘭花王國公司
    之名稱來推斷其一樓之全部已改變用途，於追繳原退土地增值稅款時卻未通知而
    逕行追繳等語，企圖卸責免罰，要無可採。
二、依土地稅法第九條規範「自用住宅用地」，除須土地所有權人或其配偶、直系親
    屬於該址辦竣戶籍登記，且該住宅用地必須無「出租」或「供營業用」。而財政
    部八十九年三月十四日台財稅第○八九○四五○七七○號函釋，係規範同一樓層
    房屋部分供自用住宅、部分供非自用住宅使用，其座落基地如何依房屋實際使用
    情形之面積比例，分別按自用住宅用地、一般用地稅率課徵地價稅、土地增值稅
    。本件於獲案前，該址早自九十年十月十二日有「出租」蘭花王國公司之事實，
    且同年十月二十五日該公司於該址辦妥「營業登記」，且均依規定辦理營業稅申
    報事宜，有租賃契約書、營利事業登記證影本、營業稅申報書附案可稽，被告依
    前開法令暨函釋規定追繳土地增值稅，洵無違誤。
三、再依房屋稅條例第五條第三款規定︰房屋同時作住家及非住家用者，應以實際使
    用面積，分別按住家及非住家用稅率課徵房屋稅，亦即以是否作「住家使用」而
    為認定，與出租無關。原告殆及九十一年六月向被告申請減免房屋稅，經派員實
    地調查除一樓五．九坪仍為營業用外，餘改按住家用，並自九十一年七月起按實
    際使用情形課徵房屋稅。又被告所屬北斗分處九十一年九月二十四日依原告申請
    核定系爭土地二‧三八平方公尺按一般用地稅率課徵地價稅，其餘土地六九‧八
    三平方公尺，自九十一年度改按自用住宅稅率課徵地價稅之決定，係因地價稅申
    請適用自用住宅用地稅率課稅係採書面審查，依房屋稅課稅資料核定，致漏未審
    酌出租事實，且均為查獲後所為改課，應無拘束本案之效力。況被告業以九十二
    年二月二十六日函復原告系爭土地因供出租使用，核與土地稅法第九條自用住宅
    用地規定不合，應自九十一年起改按一般用地稅率課徵地價稅，有被告所屬北斗
    分處九十一年六月二十一日彰稅北分三字第○九一○○○九三四三○號函、九十
    一年九月二十四日彰稅北分二字第○九一○○一五三一五○號函、九十二年二月
    二十六日彰稅北分二字第九二○○○四三一九號函附案可稽。
    理  由
一、按「本法所稱自用住宅用地，指土地所有權人或其配偶、直系親屬於該址辦竣戶
    籍登記，且無出租或供營業用之住宅用地。」、「土地所有權人於出售土地或土
    地被徵收後，自完成移轉登記或領取補償地價之日起，二年內重購土地合於左列
    規定之一，其新購土地地價超過原出售土地地價或補償地價，扣除繳納土地增值
    稅後之餘額者，得向主管稽徵機關申請就其已納土地增值稅額內，退還其不足支
    付新購土地地價之數額：一、自用住宅用地出售或被徵收後，另行購買都市土地
    未超過三公畝部分或非都市未超過七公畝部分，仍作自用住宅用地者。二、．．
    ．。前項規定土地所有權人於先購買土地後，自完成移轉登記之日起二年內，始
    行出售土地或土地始被徵收者，準用之。．．．」、「土地所有權人因重購土地
    退還土地增值稅者，其重購之土地，自完成移轉登記之日起，五年內再行移轉時
    ，除就該次移轉之漲價總數額課徵土地增值稅外，並應追繳原退還稅款；重購之
    土地，改作其他用途者亦同。」。為土地稅法第九條、第三十五條第一、二項及
    第三十七條所分別規定。
二、次按財政部八十六年十二月二十三日台財稅第000000000號函釋規定：
    「土地所有權人重購自用住宅用地經核准退稅後，經發現該重購土地地上建物部
    分樓層已變更使用，如其仍作自用住宅使用部分土地地價，超過原出售土地地價
    扣除繳納土地增值稅後之餘額，惟超過之金額小於原退稅金額者，應按各層房屋
    使用情形所占土地面積比例，就仍作自用住宅使用部分土地地價，計算新購土地
    地價，重新核算應退稅額，原退稅款超過重新核算應退稅額部分，應予追繳。」
    。又財政部八十九年三月十四日台財稅第○八九○四五○七七○號函檢送研商「
    同一樓層房屋部分供自用住宅、部分供非自用住宅使用，其座落基地如何依房屋
    實際使用情形之面積比例，分別按自用住宅用地、一般用地稅率課徵地價稅、土
    地增值稅」相關事宜會議紀錄。．．．五、會商結論：（一）同一樓層房屋部分
    供自用住宅使用，其供自用住宅使用與非自用住宅使用部分能明確劃分者，該房
    屋座落基地得依房屋實際使用比例計算所占土地面積，分別按自用住宅用地及一
    般用地稅率課徵地價稅及土地增值稅。（二）依前項規定申請部分土地按自用住
    宅用地稅率課徵地價稅及土地增值稅時，應由納稅義務人填報供自用住宅及非自
    用住宅使用之面積。（三）納稅義務人申請同一樓層房屋部分土地按自用住宅用
    地稅率課徵土地增值稅者，其使用面積原則以房屋稅課徵資料為準。但出售前一
    年內房屋使用面積有變更者，以一年內供非自用住宅使用最大面積認定為非自用
    住宅面積；如納稅義務人主張其非自用住宅面積低於六分之一或有異議時，應依
    其實際使用情形參考最近一年申請房屋變更使用或地價稅按自用住宅用地稅率課
    徵情形，核實認定。（四）重購自用住宅用地申請依土地稅法第三十五條規定退
    還土地增值稅者，亦準用前（一）、（二）、（三）項規定。（五）「自用住宅
    用地地價稅書面審查作業要點」第八點規定得派員至現場實地勘查之情形，配合
    增列「同一樓層房屋部分供自用住宅使用者」。再財政部九十年六月二十一日台
    財稅字第○九○○四五三○九七號函釋規定「騎樓准併一樓主建物按其實際使用
    比例所占土地面積分別核課。本部八十年三月十五日台財稅第八○○六七六五○
    九號函釋：葉××君出售××鄉樓房地，申請按自用住宅用地稅率課徵土地增值
    稅一案，其一樓主建物供營業使用，附屬之騎樓部分應併一樓使用面積計算，就
    所占土地面積比例核課土地增值稅。說明：二、．．．騎樓走廊用地．．．其與
    主建物所占土地併同出售，可否按自用住宅用地稅率課徵土地增值稅，應以主建
    物所占土地是否符合自用住宅用地為斷。次查本部八十九年三月十四日台財稅第
    0000000000號函附會議紀錄會商結論（一）：同一樓層房屋部分供自
    用住宅使用，其供自用住宅使用與非自用住宅使用部分能明確劃分者，該房屋座
    落基地得依房屋實際使用比例計算所占土地面積，分別按自用住宅用地及一般用
    地稅率課徵地價稅及土地增值稅。依上開八十年函釋說明二騎樓走廊用地係按一
    樓主建物所占土地所適用之稅率課徵及參照上開八十九年會商結論同一樓層房屋
    得依實際使用比例所占土地面積分別核課之意旨，一樓主建物部分供營業使用，
    部分供自用住宅使用，附屬之騎樓部分准按一樓主建物實際使用比例認定供自用
    住宅與非自用住宅使用之面積，並併一樓主建物計算所占土地面積，分別按自用
    住宅用地及一般用地稅率核課土地增值稅。」。
三、本件原告重購自用住宅用地，經被告核准依土地稅法第三十五條規定退還其不足
    支付新購土地地價之數額土地增值稅款四二九、四四六元，嗣經被告所屬北斗分
    處於辦理九十一年度重購退稅列管案件清查時，於營業稅籍資料查得系爭房屋九
    十年十一月二日設立蘭花王國公司，爰依土地稅法第三十七條、財政部八十六年
    十二月二十三日台財稅第000000000號、八十九年三月十四日台財稅第
    0000000000號、九十年六月二十一日台財稅字第○九○○四五三○九
    七號函釋規定，按被告房屋稅課徵資料，騎樓面積一四‧五三平方公尺併一樓主
    建物營業用面積三五‧二八平方公尺計算，二至四樓住家用，分別按自用住宅用
    地及一般用地稅率課徵土地增值稅，重新核算應退稅額，原退稅款超過重新核算
    應退稅額部分計二三三、八五六元，並以九十一年四月二十九日彰稅北分二字第
    ○九一○一○五六五六○號函核定應予追繳二三三、八五六元，原告不服，循序
    提起行政訴訟。
四、原告訴稱：原告之妹於九十年十月二十五日於系爭房屋設立蘭花王國公司，惟原
    告實際供蘭花王國公司設籍之系爭房屋，僅為一樓之五‧九平方公尺供其放置辦
    公桌之空間而已，被告於九十一年初如前往現場勘察，該公司應已正式營業（然
    事實至今未在現址營業），勘察人員並未實際勘察，僅以其玻璃門貼有該公司之
    名稱及依房屋稅課徵資料（且此資料原告已申請更正）來推斷其一樓之全部已改
    變用途，並追繳原退還原告之土地增值稅，自有違法等語。被告則以：系爭房屋
    自九十年十月十二日有「出租」蘭花王國公司之事實，且同年十月二十五日該公
    司於該址辦妥「營業登記」，且均依規定辦理營業稅申報事宜，有租賃契約書、
    營利事業登記證影本、營業稅申報書可憑，被告依首開法令暨財政部函釋意旨追
    繳本件土地增值稅，洵無違誤等語置辯。
五、綜觀首開規定及財政函釋意旨，同一樓層房屋部分供自用住宅使用，其供自用住
    宅使用與非自用住宅使用部分能明確劃分者，該房屋座落基地得依房屋實際使用
    比例計算所占土地面積，又附屬之騎樓部分准按一樓主建物實際使用比例認定供
    自用住宅與非自用住宅使用之面積，並併一樓主建物計算所占土地面積，分別按
    自用住宅用地及一般用地稅率課徵地價稅及土地增值稅。如納稅義務人主張其非
    自用住宅面積低於六分之一或有異議時，應依其實際使用情形參考最近一年申請
    房屋變更使用或地價稅按自用住宅用地稅率課徵情形，核實認定。又重購自用住
    宅用地申請依土地稅法第三十五條規定退還土地增值稅者，亦準用上開規定。
六、經查，依原處分卷附（三十一頁）之原告與蘭花王國公司訂立之租賃契約書，原
    告出租之系爭房屋使用範圍記載為全部，租金為每月一千元，按蘭花王國公司代
    表人賴美愈為原告之妹，雙方有至親關係，又租金僅約定為每月一千元，以系爭
    房屋為四層樓房，全部面積為一九三．七二平方公尺，以此房屋而約定租金每月
    一千元自違常情，是原告主張此租約所約定租賃面積與契約書所載有所不符，實
    際上其僅提供該房屋一樓放置辦公桌之空間而已，衡情並非不能採信。是被告仍
    應上開說明，依原告使用系爭房屋實際使用情形，按自用住宅用地及一般用地稅
    率分別課土地增值稅。依原處分卷附（廿四頁）檢查紀錄，被告北斗分處人員於
    九十一年四月廿二日至系爭房屋現場拍攝照片二張，但此照片僅為系爭房屋一樓
    外觀，並無內部陳設情形，該紀錄亦無入屋內勘查之記載，被告對此節亦不否認
    ，按系爭房屋為住家或營業使用，自應由屋內之家俱物品擺設陳放或其他情事予
    以評估認定，而被告人員僅拍攝外觀照片，足徵被告對系爭房屋之實際使用情形
    ，並未確實勘查。又系爭房屋之房屋稅因原告向被告北斗分處申請依實際情形改
    課，經該處以九十一年六月廿一日九十彰稅北分三字第○九一○○○九三四三○
    號函稱：「經實地勘查，除一樓五．九平方公尺仍為營業用外，餘改按住家用課
    徵。」，有該函影本附卷可佐。是原告稱其實際供蘭花王國公司設籍之系爭房屋
    ，僅為一樓之五．九平方公尺供其放置辦公桌之空間而已乙節，並非無據。雖房
    屋稅與土地增值稅之核課要件各有不同，惟二者關於房屋之實際使用情形為住家
    或營業使用之認定應無二致。是被告僅依系爭房屋稅更正前之課徵資料、上述租
    賃契約書、蘭花公司營利事業登記證影本及營業稅申報書等，而遽以認定系爭房
    屋騎樓面積一四‧五三平方公尺併一樓主建物營業用面積三五‧二八平方公尺計
    算，二至四樓住家用，分別按自用住宅用地及一般用地稅率課徵土地增值稅，重
    新核算應退稅額，原退稅款超過重新核算應退稅額部分計二三三、八五六元，並
    以九十一年四月二十九日彰稅北分二字第○九一○一○五六五六○號函核定應予
    追繳二三三、八五六元，自有課稅事實未依證據法則之違法。
七、綜上所陳，原處分（復查決定）自有違誤，訴願決定予以維持，亦有未合，原告
    訴請均予撤銷，為有理由，應由本院將之均予撤銷，由被告依上開本院判決意旨
    ，以原告使用系爭房屋之實際情形，再為適當之處分，用維法制。至兩造間其他
    主張及陳述，與本件判決結果不生影響，不再一一論述，併予敘明。
據上論結，本件原告之訴為有理由，依行政訴訟法第一百九十五條第一項前段、第九
十八條第三項前段，判決如主文。
中    華    民    國    九十二      年      五        月      廿八      日
                 臺 中 高 等 行 政 法 院   第 四 庭
                                審 判 長 法  官  沈  應  南
                                         法  官  黃  淑  玲
                                         法  官  許  武  峰
右正本證明與原本無異。
如不服本判決，應於判決送達後二十日內向本院提出上訴書狀，其未表明上訴理由者
，應於提起上訴後二十日內向本院提出上訴理由書（須依對造人數附具繕本）；如於
本判決宣示或公告後送達前提起上訴者，應於判決送達後二十日內補提上訴理由書（
須附繕本）。未表明上訴理由者，逕以裁定駁回。
提起上訴應預繳送達用雙掛號郵票拾份（每份三十四元)。
中    華    民    國    九十二      年      五        月      廿八      日
                                     法院書記官  詹  靜  宜


司法院資訊處製作；財團法人民間司法改革基金會備份。
